
# 대통령 지지율 {#president-approval}

<style>

.row {
    display : flex;
    align-items : center;
    margin-bottom: 15px;
  }
  
.box {
  height: 20px;
  width: 20px;
  border: 1px solid black;
  margin-right : 10px;
  margin-left : 35px;
}


.green {
  background: green;
  color: green;
}

.red {
  background-color: red;
  color: red;
}

</style>

## 역대 지지율 {#final-approval-rate}

[대한민국의 대통령 지지율](https://ko.wikipedia.org/wiki/대한민국의_대통령_지지율) 데이터로부터 출범 지지율과 최종 지지율을 통해 정권교체 결과를 정리할 수 있다.

- 13대: 노태우, 김영삼, 김대중, 김종필
- 14대: 김영삼, 김대중, 정주영, 박찬종
- 15대: 김대중, 이회창, 이인제
- 16대: 노무현, 이회창, (권영길)
- 17대: 이명박, 정동영, 이회창, 문국현, (권영길)
- 18대: 박근혜, 문재인
- 19대: 문재인, 홍준표, 안철수, 유승민, 심상정

전임 대통령 지지율에서 출범 당선 대통령 지지율을 빼서 `전임_출범` 변수를 만들어 보고 정권교체 여부도 함께 표시해보자.

```{r approval-rate, eval = FALSE}
library(tidyverse)
library(rvest)
library(curl)

# download.file("https://ko.wikipedia.org/wiki/대한민국의_대통령_지지율", destfile = "data/wikipage.html", quiet=TRUE)
# approval_html <- read_html("data/wikipage.html", encoding = "utf-8")

approval_html <- read_html("https://ko.wikipedia.org/wiki/대한민국의_대통령_지지율")

get_html <- function(xpath) {
  
  # Sys.setlocale("LC_ALL", "C")
  
  Sys.sleep(1)
    
  presid_dat <- approval_html %>% 
    html_node(xpath = xpath) %>% 
    html_table(fill = TRUE) 

  # Sys.setlocale("LC_ALL", "Korean")
  
  presid_dat <- presid_dat %>%
    janitor::clean_names(ascii = FALSE)
  
  return(presid_dat)
}

# 13대 노태우 대통령 -------------------------------------------------

presid_13_dat <- get_html('//*[@id="mw-content-text"]/div[1]/table[3]')

## 당선 득표율/지지율
presid_13_start <- presid_13_dat %>% 
  filter(str_detect(조사_날짜, pattern = "1987년 대선")) %>% 
  pull(지지율_득표율)

## 퇴임직전 지지율
presid_13_end <- presid_13_dat %>% 
  filter(str_detect(지지율_득표율_8, pattern = "1992년 6월 ~ 8월")) %>% 
  pull(지지율_득표율_9)

## 데이터 취합    
  
presid_13_tbl <- tibble(대통령     = "13대 노태우",
                        출범지지율 = presid_13_start,
                        최종지지율 = presid_13_end)

presid_13_tbl

# 14대 김영삼 대통령 -------------------------------------------------

presid_14_dat <- get_html('//*[@id="mw-content-text"]/div[1]/table[4]')

## 당선 득표율/지지율
presid_14_start <- presid_14_dat %>% 
  filter(str_detect(조사_날짜, pattern = "1992년 대선")) %>% 
  pull(지지율_득표율)

## 퇴임직전 지지율
presid_14_end <- presid_14_dat %>% 
  filter(str_detect(지지율_득표율_8, pattern = "1998년 2월")) %>% 
  pull(지지율_득표율_9)

## 데이터 취합    
  
presid_14_tbl <- tibble(대통령     = "14대 김영삼",
                        출범지지율 = presid_14_start,
                        최종지지율 = presid_14_end)

presid_14_tbl

# 15대 김대중 대통령 -------------------------------------------------

presid_15_dat <- get_html('//*[@id="mw-content-text"]/div[1]/table[5]')

## 당선 득표율/지지율
presid_15_start <- presid_15_dat %>% 
  filter(str_detect(조사_날짜, pattern = "1997년 대선")) %>% 
  pull(지지율_득표율)

## 퇴임직전 지지율
presid_15_end <- presid_15_dat %>% 
  filter(str_detect(지지율_득표율_8, pattern = "2002년 12월")) %>% 
  pull(지지율_득표율_9)

## 데이터 취합    
  
presid_15_tbl <- tibble(대통령     = "15대 김대중",
                        출범지지율 = presid_15_start,
                        최종지지율 = presid_15_end)

presid_15_tbl

# 16대 노무현 대통령 -------------------------------------------------

presid_16_dat <- get_html('//*[@id="mw-content-text"]/div[1]/table[6]')

## 당선 득표율/지지율
presid_16_start <- presid_16_dat %>% 
  filter(str_detect(조사_날짜, pattern = "2002년 대선")) %>% 
  pull(지지율_득표율)

## 퇴임직전 지지율
presid_16_end <- presid_16_dat %>% 
  filter(str_detect(지지율_득표율_8, pattern = "2007년 12월")) %>% 
  pull(지지율_득표율_9)

## 데이터 취합    
  
presid_16_tbl <- tibble(대통령     = "16대 노무현",
                        출범지지율 = presid_16_start,
                        최종지지율 = presid_16_end)

presid_16_tbl

# 17대 이명박 대통령 -------------------------------------------------

presid_17_dat <- get_html('//*[@id="mw-content-text"]/div[1]/table[7]')

## 당선 득표율/지지율
presid_17_start <- presid_17_dat %>% 
  filter(str_detect(조사_날짜, pattern = "2007년 대선")) %>% 
  pull(지지율_득표율)

## 퇴임직전 지지율
presid_17_end <- presid_17_dat %>% 
  filter(str_detect(지지율_득표율_8, pattern = "2012년 12월")) %>% 
  pull(지지율_득표율_9)

## 데이터 취합    
  
presid_17_tbl <- tibble(대통령     = "17대 이명박",
                        출범지지율 = presid_17_start,
                        최종지지율 = presid_17_end)

presid_17_tbl

# 18대 박근혜 대통령 -------------------------------------------------

presid_18_dat <- get_html('//*[@id="mw-content-text"]/div[1]/table[8]')

## 당선 득표율/지지율
presid_18_start <- presid_18_dat %>% 
  filter(str_detect(조사_날짜, pattern = "2012년 대선")) %>% 
  pull(지지율_득표율)

## 퇴임직전 지지율
presid_18_end <- presid_18_dat %>% 
  filter(str_detect(지지율_득표율_9, pattern = "2016년 12월 2주")) %>% 
  pull(지지율_득표율_10)

## 데이터 취합    
  
presid_18_tbl <- tibble(대통령     = "18대 박근혜",
                        출범지지율 = presid_18_start,
                        최종지지율 = presid_18_end)

presid_18_tbl

# 19대 문재인 대통령 -------------------------------------------------

presid_19_dat <- get_html('//*[@id="mw-content-text"]/div[1]/table[1]') %>% 
  as_tibble()

## 당선 득표율/지지율
presid_19_start <- presid_19_dat %>% 
  filter(str_detect(대통령_선거, pattern = "2017년 대선")) %>% 
  pull(득표율)

## 퇴임직전 지지율
presid_19_end <- presid_19_dat %>% 
  filter(str_detect(득표율_12, pattern = "2021년 5월 4주")) %>% 
  pull(득표율_13)

## 데이터 취합    
  
presid_19_tbl <- tibble(대통령     = "19대 문재인",
                        출범지지율 = presid_19_start,
                        최종지지율 = presid_19_end)

presid_19_tbl


# 과거 대통령 데이터 취합 ---------------------------------
presid_tbl <- presid_13_tbl %>% 
  bind_rows(presid_14_tbl) %>% 
  bind_rows(presid_15_tbl) %>% 
  bind_rows(presid_16_tbl) %>% 
  bind_rows(presid_17_tbl) %>% 
  bind_rows(presid_18_tbl) %>% 
  bind_rows(presid_19_tbl)

presid_tbl %>% 
  write_csv("data/presid_tbl.csv")

```

```{r approval-rate-table}
library(tidyverse)
library(reactable)

presid_dat <- read_csv("data/presid_tbl.csv")

presid_tbl <- presid_dat %>% 
  mutate(출범지지율 = parse_number(출범지지율) / 100,
         최종지지율 = parse_number(최종지지율) / 100) %>% 
  mutate(정권교체 = case_when(str_detect(대통령, "노태우") ~ "정권연장",
                              str_detect(대통령, "김영삼") ~ "정권연장",
                              str_detect(대통령, "김대중") ~ "정권교체",
                              str_detect(대통령, "노무현") ~ "정권연장",
                              str_detect(대통령, "이명박") ~ "정권교체",
                              str_detect(대통령, "박근혜") ~ "정권연장",
                              str_detect(대통령, "문재인") ~ "정권교체")) %>% 
                              # TRUE ~ NA_character_)) 
  mutate(선거구도 = c("4자", "4자", "3자", "양자", "4자", "양자", "5자")) %>% 
  relocate(선거구도, .after = 대통령) %>% 
  mutate(전임지지율 = lag(최종지지율)) %>% 
  relocate(전임지지율, .after = 선거구도) %>% 
  mutate(전임_출범 = 전임지지율 - 출범지지율) %>% 
  relocate(전임_출범, .before = 정권교체)

presid_tbl %>% 
  # arrange(지지율차이) %>% 
  reactable::reactable(columns = list(
  전임지지율 = colDef(format = colFormat(percent = TRUE, digits = 1)),
  출범지지율 = colDef(format = colFormat(percent = TRUE, digits = 1)),
  선거구도   = colDef(align = "center"),
  최종지지율 = colDef(format = colFormat(percent = TRUE, digits = 1)),
  전임_출범 = colDef(format = colFormat(percent = TRUE, digits = 1)),
  정권교체   = colDef(minWidth = 70, align = "center", cell = function(value) {
    if (str_detect(value, "정권연장")) {
      class <- "box green"
    } else {
      class <- "box red"
    }
      htmltools::div(class = class, "")  
    }
 )))

```

## 직전 여론조사와 최종 득표율 {.tabset}

### 제 16 대 

```{r presid-16}
library(tidyverse)
library(rvest)
library(lubridate)

# Sys.setlocale("LC_ALL", "C")

survey_16_dat <- read_html("https://ko.wikipedia.org/wiki/대한민국_제16대_대통령_선거") %>% 
  html_nodes(xpath = '//*[@id="mw-content-text"]/div[1]/table[2]') %>% 
  html_table(fill = TRUE) %>% 
  .[[1]]

# Sys.setlocale("LC_ALL", "Korean")

survey_16_tbl <- survey_16_dat %>% 
  janitor::clean_names(ascii = FALSE) %>% 
  # 조사날짜 날짜형 변수 변환 -------------
  mutate(날짜 = str_extract(날짜, pattern = "[^\\[]*")) %>% 
  mutate(날짜 = ifelse(str_length(날짜) > 10, 날짜, glue::glue("2002년 {날짜}"))) %>% 
  mutate(조사날짜 = as.Date(날짜, format = "%Y년 %m월 %d일")) %>% 
  mutate(조사기관 = glue::glue("여론조사 {1:nrow(survey_16_dat)}")) %>% 
  relocate(c(조사기관, 조사날짜), .before = 이회창) %>% 
  rowwise() %>% 
  mutate(기타_무응답 = 100 - sum(c(이회창, 노무현, 정몽준, 이인제, 박근혜, 권영길, 이한동), na.rm = TRUE)) %>%   ungroup()  %>% 
  select(-비고, -날짜) %>% 
  add_row(조사기관 = "16대 대선", 조사날짜 = as.Date("2002년 12월 19일", format = "%Y년 %m월 %d일"), 노무현 = 48.91, 이회창 = 46.59, 권영길 = 3.90,  이한동 = 0.30, 기타_무응답 = 100 - 48.91 - 46.59 - 3.90 - 0.30 - 0.21 ) %>% 
  ## 시각화를 위한 전처리
  pivot_longer(cols = c(-조사기관, -조사날짜), names_to = "후보", values_to = "지지율") %>% 
  mutate(지지율 = ifelse(is.na(지지율), 0, 지지율/100)) %>% 
  ## ggplot 색상 및 평균
  mutate(후보 = factor(후보, levels = c("노무현", "이회창", "권영길", "정몽준", "이한동", "이인제", "박근혜",  "기타_무응답"))) %>% 
  group_by(조사날짜, 후보) %>% 
  summarise(지지율 = mean(지지율, na.rm = TRUE)) %>% 
  ungroup()
  
## 마지막 대선결과 지지율
last_16_obs <- survey_16_tbl %>% 
  filter(조사날짜 == max(조사날짜))

## 대선일과 최종 여론조사일 사이 대쉬선 작성 
dashed_16_obs <- survey_16_tbl %>% 
  filter(조사날짜 == max(조사날짜) |
         조사날짜 == ymd("2002-12-15"))

survey_16_tbl %>% 
  filter(조사날짜 != max(조사날짜)) %>% 
  ggplot(aes( x= 조사날짜, y = 지지율, color = 후보)) +
    geom_line() +
    geom_point() +
    ## 대쉬선 -------------
    geom_line(data = dashed_16_obs, aes(x= 조사날짜, y=지지율), linetype = 3) +
    ## 최종 지지율 --------
    geom_point(data = last_16_obs, aes(x= 조사날짜, y=지지율), size = 3) +
    theme_bw(base_family = "NanumGothic") +
    labs( x = "",
          title = "제16대 대통령선거 여론조사와 결과",
          subtitle = "2001년 12월 11일 ~ 2002년 12월 15일, 대선일(12월 19일)") +
    scale_colour_manual(name="",
                      values=c(노무현="#065ce8", 
                               이회창="#ff0000",
                               권영길="#ad03fc",
                               정몽준="lightblue",
                               이한동="lightgreen",
                               권영길="lightgreen",
                               이인제="lightgreen",
                               박근혜="lightgreen",
                               기타_무응답 = "gray50")) +
  scale_x_date(date_labels = "%m월 %d일") +
  scale_y_continuous(labels = scales::label_percent(accuracy =1))
```

### 제 17 대 

```{r presid-17}
# Sys.setlocale("LC_ALL", "C")

survey_17_dat <- read_html("https://ko.wikipedia.org/wiki/대한민국_제17대_대통령_선거") %>% 
  html_nodes(xpath = '//*[@id="mw-content-text"]/div[1]/table[3]') %>% 
  html_table(fill = TRUE) %>% 
  .[[1]]

# Sys.setlocale("LC_ALL", "Korean")

survey_17_tbl <- survey_17_dat %>% 
  janitor::clean_names(ascii = FALSE) %>% 
  # 조사날짜 날짜형 변수 변환 -------------
  mutate(날짜 = str_extract(날짜, pattern = "[^\\[]*")) %>% 
  mutate(날짜 = str_remove(날짜, "일")) %>% 
  separate(col = 날짜, into = c("월", "일"), sep = "월", convert = TRUE) %>% 
  mutate(조사날짜 = make_date(year  = 2007, 
                              month = 월,
                              day   = 일)) %>% 
  select(-비고, -월, -일) %>% 
  mutate(조사기관 = glue::glue("여론조사 {1:nrow(survey_17_dat)}")) %>% 
  relocate(c(조사기관, 조사날짜), .before = 이명박) %>% 
  add_row(조사기관 = "17대 대선", 조사날짜 = ymd("2007-12-19"), 이명박 = 48.67, 이회창 = 15.08, 정동영 = 26.15,  문국현 = 5.83, 권영길 = 3.02, 이인제 = 0.68, 모름_무응답 = 100 - 48.67 - 15.08 - 26.15 - 5.83 - 3.02 - 0.68 ) %>% 
  ## 무응답 처리 --------
  mutate(이회창 = zoo::na.locf(이회창, fromLast = TRUE),
        모름_무응답 = ifelse(is.na(모름_무응답), 100 - 51.9 - 20.20 - 8.7 - 3.6 - 3.3, 모름_무응답)) %>% 
  ## 시각화를 위한 전처리
  pivot_longer(cols = c(-조사기관, -조사날짜), names_to = "후보", values_to = "지지율") %>% 
  mutate(지지율 = ifelse(is.na(지지율), 0, 지지율/100)) %>% 
  ## ggplot 색상 및 평균
  mutate(후보 = factor(후보, levels = c("이명박", "이회창", "정동영", "문국현", "권영길", "이인제", "모름_무응답"))) %>% 
  group_by(조사날짜, 후보) %>% 
  summarise(지지율 = mean(지지율, na.rm = TRUE)) %>% 
  ungroup()
  
## 마지막 대선결과 지지율
last_17_obs <- survey_17_tbl %>% 
  filter(조사날짜 == max(조사날짜))

## 대선일과 최종 여론조사일 사이 대쉬선 작성 
dashed_17_obs <- survey_17_tbl %>% 
  filter(조사날짜 == max(조사날짜) |
         조사날짜 == ymd("2007-12-12"))

survey_17_tbl %>% 
  filter(조사날짜 != max(조사날짜)) %>% 
  ggplot(aes( x= 조사날짜, y = 지지율, color = 후보)) +
    geom_line() +
    geom_point() +
    ## 대쉬선 -------------
    geom_line(data = dashed_17_obs, aes(x= 조사날짜, y=지지율), linetype = 3) +
    ## 최종 지지율 --------
    geom_point(data = last_17_obs, aes(x= 조사날짜, y=지지율), size = 3) +
    theme_bw(base_family = "NanumGothic") +
    labs( x = "",
          title = "제17대 대통령선거 여론조사와 결과",
          subtitle = "2007년 10월 16일 ~ 12월 12일, 대선일(12월 19일)") +
    scale_colour_manual(name="",
                      values=c(정동영="#065ce8", 
                               이명박="#ff0000",
                               이회창="#ad03fc",
                               문국현="lightgreen",
                               권영길="lightgreen",
                               이인제="lightgreen",
                               모름_무응답 = "gray50")) +
  scale_x_date(date_labels = "%m월 %d일") +
  scale_y_continuous(labels = scales::label_percent(accuracy =1))
```




### 제 18 대 

```{r presid-18}
# Sys.setlocale("LC_ALL", "C")

survey_18_dat <- read_html("https://ko.wikipedia.org/wiki/대한민국_제18대_대통령_선거") %>% 
  html_nodes(xpath = '//*[@id="mw-content-text"]/div[1]/table[2]') %>% 
  html_table(fill = TRUE) %>% 
  .[[1]]

# Sys.setlocale("LC_ALL", "Korean")

survey_18_tbl <- survey_18_dat %>% 
  janitor::clean_names(ascii = FALSE) %>% 
  # 조사날짜 날짜형 변수 변환 -------------
  mutate(조사기간 = str_remove(날짜, "일")) %>% 
  separate(col = 조사기간, into = c("월", "일"), sep = "월", convert = TRUE) %>% 
  mutate(조사날짜 = make_date(year  = 2012, 
                              month = 월,
                              day   = 일)) %>% 
  select(-날짜, -월, -일) %>% 
  relocate(조사날짜, .after = 조사기관) %>% 
  mutate(조사기관 = str_extract(조사기관, pattern = "[^\\[]*")) %>% 
  add_row(조사기관 = "18대 대선", 조사날짜 = ymd("2012-12-19"), 박근혜 = 51.55, 문재인 = 48.02, 이정희 = NA, 강지원 = 0.17, 기타_무응답 = 100 - 51.55 - 48.02 -0.17) %>% 
  ## 시각화를 위한 전처리
  pivot_longer(cols = c(-조사기관, -조사날짜), names_to = "후보", values_to = "지지율") %>% 
  mutate(지지율 = ifelse(is.na(지지율), 0, 지지율/100)) %>% 
  ## ggplot 색상 및 평균
  mutate(후보 = factor(후보, levels = c("박근혜", "문재인", "이정희", "강지원", "기타_무응답"))) %>% 
  group_by(조사날짜, 후보) %>% 
  summarise(지지율 = mean(지지율, na.rm = TRUE)) %>% 
  ungroup()
  
## 마지막 대선결과 지지율
last_18_obs <- survey_18_tbl %>% 
  filter(조사날짜 == max(조사날짜))

## 대선일과 최종 여론조사일 사이 대쉬선 작성 
dashed_18_obs <- survey_18_tbl %>% 
  filter(조사날짜 == max(조사날짜) |
         조사날짜 == ymd("2012-12-13"))

survey_18_tbl %>% 
  filter(조사날짜 != max(조사날짜)) %>% 
  ggplot(aes( x= 조사날짜, y = 지지율, color = 후보)) +
    geom_line() +
    geom_point() +
    ## 대쉬선 -------------
    geom_line(data = dashed_18_obs, aes(x= 조사날짜, y=지지율), linetype = 3) +
    ## 최종 지지율 --------
    geom_point(data = last_18_obs, aes(x= 조사날짜, y=지지율), size = 3) +
    theme_bw(base_family = "NanumGothic") +
    labs( x = "",
          title = "제18대 대통령선거 여론조사와 결과",
          subtitle = "2012년 11월 27일 ~ 12월 13일, 대선일(12월 19일)") +
    scale_colour_manual(name="",
                      values=c(문재인="#065ce8", 
                               박근혜="#ff0000",
                               이정희="#ad03fc",
                               강지원="green",
                               기타_무응답 = "gray50")) +
  scale_x_date(date_labels = "%m월 %d일") +
  scale_y_continuous(labels = scales::label_percent(accuracy =1))
```

### 제 19 대 {.active}

```{r presid-19}

# Sys.setlocale("LC_ALL", "C")

survey_dat <- read_html("https://ko.wikipedia.org/wiki/대한민국_제19대_대통령_선거") %>% 
  html_nodes(xpath = '//*[@id="mw-content-text"]/div[1]/table[7]') %>% 
  html_table(fill = TRUE) %>% 
  .[[1]]

# Sys.setlocale("LC_ALL", "Korean")

survey_tbl <- survey_dat %>% 
  ## 변수명 정제 -------------
  janitor::clean_names(ascii = FALSE) %>% 
  slice(2:n()) %>% 
  # 조사날짜 날짜형 변수 변환 -------------
  mutate(조사기간 = str_extract(조사_기간, pattern = "[0-9]{1,2}월\\s+[0-9]{1,2}")) %>% 
  separate(col = 조사기간, into = c("월", "일"), sep = "월", convert = TRUE) %>% 
  mutate(조사날짜 = make_date(year  = 2017, 
                              month = 월,
                              day   = 일)) %>% 
  select(-조사_기간, -응답_인원, -월, -일) %>% 
  relocate(조사날짜, .after = 조사_기관) %>% 
  mutate(조사_기관 = str_extract(조사_기관, pattern = "[가-힣0-9\\s]+")) %>% 
  ## 시각화를 위한 전처리
  pivot_longer(cols = c(-조사_기관, -조사날짜), names_to = "후보", values_to = "지지율") %>% 
  mutate(지지율 = parse_number(지지율) / 100) %>% 
  ## ggplot 색상 및 평균
  mutate(후보 = factor(후보, levels = c("더불어민주당", "자유한국당", "국민의당", "바른정당", "정의당", "기타_무응답"))) %>% 
  group_by(조사날짜, 후보) %>% 
  summarise(지지율 = mean(지지율, na.rm = TRUE)) %>% 
  ungroup()
  
## 마지막 대선결과 지지율
last_obs <- survey_tbl %>% 
  filter(조사날짜 == max(조사날짜))

## 대선일과 최종 여론조사일 사이 대쉬선 작성 
dashed_obs <- survey_tbl %>% 
  filter(조사날짜 == max(조사날짜) |
         조사날짜 == ymd("2017-05-02"))

survey_tbl %>% 
  filter(조사날짜 != max(조사날짜)) %>% 
  ggplot(aes( x= 조사날짜, y = 지지율, color = 후보)) +
    geom_line() +
    geom_point() +
    ## 대쉬선 -------------
    geom_line(data = dashed_obs, aes(x= 조사날짜, y=지지율), linetype = 3) +
    ## 최종 지지율 --------
    geom_point(data = last_obs, aes(x= 조사날짜, y=지지율), size = 3) +
    theme_bw(base_family = "NanumGothic") +
    labs( x = "",
          title = "제19대 대통령선거 여론조사와 결과",
          subtitle = "2017년 4월 3일 ~ 5월 2일, 대선일(5월 9일)") +
    scale_colour_manual(name="",
                      values=c(더불어민주당="#065ce8", 
                               자유한국당="#ff0000",
                               국민의당="#07f91f",
                               바른정당="#00faff",
                               정의당="#f2ee09",
                               기타_무응답 = "gray50")) +
  scale_x_date(date_labels = "%m월 %d일")
```

